---
title: "Tugas Pertemuan 3-mpdw"
author: "Thoriq Ar Ridfi"
date: "2026-09-06"
output: html_document
editor_options: 
  markdown: 
    wrap: 72
---

# Pendahuluan 

Pada tugas ini dilakukan analisis regresi dengan peubah lag menggunakan
dataset kualitas udara New Delhi.

-   Variabel Dependen (Y): Air Quality Index (AQI)

-   Variabel Independen ($X$): Konsentrasi PM2.5 (pm25)

Metode regresi lag yang dibandingkan meliputi:

-   Model Koyck

-   Distributed Lag Model (DLM)

-   Autoregressive Distributed Lag (ARDL)

```{r}
library(dLagM)
library(forecast)
library(lmtest)
library(ggplot2)
library(dplyr)
library(readxl)

data_raw <- read_xlsx("C:\\Users\\TUF GAMING\\Downloads\\bersih.xlsx")
df <- data_raw %>%
  select(AQI, pm25) %>%
  na.omit()
  
  str(df)
head(df)
```

# 1. Model Koyck

```{r}
model_koyck <- koyckDlm(x = df$pm25, y = df$AQI)
summary(model_koyck)
```

# 2. Distributed Lag Model (DLM)

```{r}
finiteDLMauto(
  formula = AQI ~ pm25,
  data = data.frame(df),
  q.min = 1,
  q.max = 10,
  model.type = "dlm",
  error.type = "AIC",
  trace = TRUE
)

model.dlm.opt <- dlm(x = df$pm25, y = df$AQI, q = 6)
summary(model.dlm.opt)
```

# 3. Autoregressive Distributed Lag (ARDL)

```{r}
# 1. Pemodelan ARDL Awal (p = 1, q = 1)
model.ardl <- ardlDlm(formula = AQI ~ pm25, data = data.frame(df), p = 1, q = 1)
summary(model.ardl)

# 2. Lag Optimum ARDL
model.ardl.opt <- ardlBoundOrders(data = data.frame(df), ic = "AIC", formula = AQI ~ pm25)

# Menarik kombinasi lag dengan AIC terkecil
min_p <- c()
for(i in 1:6){
  min_p[i] <- min(model.ardl.opt$Stat.table[[i]])
}
q_opt <- which(min_p == min(min_p, na.rm = TRUE))
p_opt <- which(model.ardl.opt$Stat.table[[q_opt]] == min(model.ardl.opt$Stat.table[[q_opt]], na.rm = TRUE))

data.frame("Lag_Y_opt(q)" = q_opt, "Lag_X_opt(p)" = p_opt, "AIC" = model.ardl.opt$min.Stat)

# 3. Model ARDL Optimum
model.ardl.best <- ardlDlm(formula = AQI ~ pm25, data = data.frame(df), p = p_opt, q = q_opt)
summary(model.ardl.best)
```

# 4. Evaluasi Diagnostik Sisaan

```{r}
# Mengambil sisaan (residuals) dari masing-masing model
res_koyck <- residuals(model_koyck$model)
res_dlm   <- residuals(model.dlm.opt$model)
res_ardl  <- residuals(model.ardl.best$model)

# A. Uji Autokorelasi (Durbin-Watson Test)
cat("=== Uji Autokorelasi (Durbin-Watson) ===\n")
dwtest(model_koyck$model)
dwtest(model.dlm.opt$model)
dwtest(model.ardl.best$model)

# B. Uji Heteroskedastisitas (Breusch-Pagan Test)
cat("=== Uji Heteroskedastisitas (Breusch-Pagan) ===\n")
bptest(model_koyck$model)
bptest(model.dlm.opt$model)
bptest(model.ardl.best$model)

# C. Uji Normalitas (Shapiro-Wilk Test)
cat("=== Uji Normalitas Sisaan (Shapiro-Wilk) ===\n")
shapiro.test(res_koyck)
shapiro.test(res_dlm)
shapiro.test(res_ardl)
```

# 5. Evaluasi Akurasi Peramalan (MAPE)

```{r}
calc_mape <- function(actual, fitted) {
  n_fit <- length(fitted)
  n_act <- length(actual)
  act_adj <- actual[(n_act - n_fit + 1):n_act]
  
  mape <- mean(abs((act_adj - fitted) / act_adj), na.rm = TRUE) * 100
  return(mape)
}

# Perhitungan nilai MAPE
mape_koyck <- calc_mape(df$AQI, fitted(model_koyck$model))
mape_dlm   <- calc_mape(df$AQI, fitted(model.dlm.opt$model))
mape_ardl  <- calc_mape(df$AQI, fitted(model.ardl.best$model))

tabel_mape <- data.frame(
  Model = c("Koyck", "DLM Optimum", "ARDL Optimum"),
  MAPE = c(mape_koyck, mape_dlm, mape_ardl)
)

tabel_mape
```

# 6. Visualisasi Grafik Perbandingan

```{r}
# 1. Bagi Data Menjadi Train & Test (5 Data Terakhir sebagai Test)
n_total <- nrow(df)
train <- df[1:(n_total - 5), ]
test  <- df[(n_total - 4):n_total, ]

# 2. Fit Ulang Model Menggunakan Data Train
model_koyck_train <- koyckDlm(x = train$pm25, y = train$AQI)
model_dlm_train   <- dlm(x = train$pm25, y = train$AQI, q = q_opt)
model_ardl_train  <- ardlDlm(formula = AQI ~ pm25, data = data.frame(train), p = p_opt, q = q_opt)

# 3. Lakukan Peramalan dengan dLagM::forecast secara Spesifik
fore.koyck   <- dLagM::forecast(model_koyck_train, x = test$pm25, h = 5)
fore.dlm.opt <- dLagM::forecast(model_dlm_train, x = test$pm25, h = 5)
fore.ardl    <- dLagM::forecast(model_ardl_train, x = test$pm25, h = 5)

# 4. Plot Visualisasi Perbandingan (Persis Asprak)
par(mfrow = c(1, 1))

# Penentuan Batas Sumbu Y
y_all <- c(test$AQI, fore.koyck$forecasts, fore.dlm.opt$forecasts, fore.ardl$forecasts)
y_min <- min(y_all, na.rm = TRUE) - 2
y_max <- max(y_all, na.rm = TRUE) + 2

plot(test$pm25, test$AQI, type = "b", col = "black", ylim = c(y_min, y_max), lwd = 2,
     ylab = "Nilai Y (AQI)", xlab = "Nilai X (PM2.5)", main = "Perbandingan Model Peramalan")

lines(test$pm25, fore.koyck$forecasts, col = "red", type = "b", pch = 16)
lines(test$pm25, fore.dlm.opt$forecasts, col = "blue", type = "b", pch = 17)
lines(test$pm25, fore.ardl$forecasts, col = "green", type = "b", pch = 18)

legend("topleft", 
       legend = c("Aktual", "Koyck", "DLM Optimum", "ARDL Optimum"),
       col = c("black", "red", "blue", "green"), 
       lty = 1, pch = c(1, 16, 17, 18), cex = 0.8, inset = 0.02)
```
